臺灣高等法院臺南分院民事判決　95年度上易字第191號
上　訴　人　甲○○
訴訟代理人　李慶隆　律師
被 上 訴人　丙○○
訴訟代理人　乙○○
上列當事人間請求侵權行為損害賠償事件，上訴人對於中華民國
九十五年七月二十日臺灣臺南地方法院第一審判決（九十五年度
訴字第七八八號）提起上訴，本院於九十六年八月二十八日言詞
辯論終結，判決如下：
      主      文
原判決關於駁回上訴人下開第二項之訴部分，及訴訟費用（確定
部分除外）之裁判均廢棄。
被上訴人應再給付上訴人新台幣壹拾肆萬元，及自民國九十四年
九月二十二日起至清償日止，按週年利率百分之五計算之利息。
其餘上訴駁回。
第一審（確定部分除外）、第二審訴訟費用由被上訴人負擔十分
之九，餘由上訴人負擔。
      事  實  及  理  由
一、上訴人主張：被上訴人於民國九十三年十一月二十一日下午
    三時許，駕駛原審同案被告黃彩雲所有車牌號碼九六六六－
    ＧＫ號自小客車，沿台南市○○路○段由東向西方向行駛，
    途經該路與崇明路之交岔路口左轉彎時，原應注意讓直行車
    先行，竟疏未注意即貿然左轉，致撞及沿林森路一段機慢車
    專用道由西向東方向駛至交岔路口，由伊駕駛之車牌號碼Ｎ
    ＳＰ－０九一號重型機車倒地，伊因此受有頭部外傷、右顴
    骨骨折、腹部挫傷、內出血、腎臟挫傷、左撓骨骨折、左中
    指裂傷、頸椎第4/5、第5/6椎間盤突出症候群、左側尺神經
    病灶等傷害，並遺存右眼調解機能障害之複視徵狀；就上開
    車禍事故，應由伊及被上訴人各負十分之三、七之過失責任
    ，刑事部分，被上訴人因上開過失傷害犯行，並經刑事法院
    判處有期徒刑四月確定。伊因被上訴人過失不法侵害身體法
    益受有損害，為此，本於侵權行為損害賠償請求權，於原審
    求為命被上訴人與原審同案被告黃彩雲連帶給付新台幣（下
    同）一百十五萬五千七百五十一元本息之判決；原審判命被
    上訴人單獨賠償伊醫療費、交通費、工作損失、醫療器材費
    、機車修理費、看護費、精神慰撫金等損害，而駁回伊在原
    審其餘之訴，惟就駁回伊請求被上訴人賠償減少勞動能力損
    失部分，尚有未洽；並聲明：(一)原判決就下開部分之判決廢
    棄。(二)被上訴人應再給付上訴人九十六萬三千三百五十四元
    ，及自九十四年九月二十二日起至清償日止，按週年利率百
    分之五計算之利息。(三)訴訟費用由被上訴人負擔（原審判決
    被上訴人應給付上訴人十一萬三千九百二十八元本息部分，
    未據被上訴人聲明不服；至於上訴人就其敗訴部分，除上訴
    聲明所示範圍部分外，亦未據上訴人聲明不服而確定，均不
    在本院審理範圍）。
二、被上訴人則以：渠確於上揭時地與上訴人發生車禍事故致上
    訴人受有損害，並應由渠負十分之七之過失責任，惟上訴人
    於車禍事故發生後就診時，右眼並無調節機能障害，上訴人
    主張之複視徵狀，與本件車禍事故並無因果關係；縱認係本
    件事故造成之傷害，惟其複視徵狀僅於上看時才有影響，不
    致造成生活影響，無損於其勞動能力之減少，並無勞保殘障
    等級之適用；上訴人請求減少勞動能力之損害，並無理由等
    情詞，資為抗辯；並聲明：(一)上訴駁回。(二)第二審訴訟費用
    由上訴人負擔。
三、上訴人主張：被上訴人於九十三年十一月二十一日下午三時
    許，駕駛車牌號碼九六六六－ＧＫ號自小客車，沿台南市○
    ○路○段由東向西方向行駛，途經該路與崇明路之交岔路口
    左轉彎時，原應注意讓直行車先行，竟疏未注意即貿然左轉
    ，致撞及沿林森路一段機慢車專用道由西向東方向駛至交岔
    路口，由伊駕駛之車牌號碼ＮＳＰ－０九一號重型機車倒地
    ，伊因此受有頭部外傷、右顴骨骨折、腹部挫傷、內出血、
    腎臟挫傷、左撓骨骨折、左中指裂傷、頸椎第4/5、第5/6椎
    間盤突出症候群、左側尺神經病灶等傷害；刑事部分，被上
    訴人因上開過失傷害犯行，並經刑事法院判處有期徒刑四月
    確定等情，除據上訴人於原審提出而為被上訴人所不爭之診
    斷證明書（原審交附民字卷第九頁、第十頁）為證外，並有
    本院調取內附診斷證明書、道路交通事故調查報告表、現場
    圖及肇事車輛暨現場照片等件之台南地院九十四年度交易字
    第五四號刑事偵審卷宗在卷可參；即被上訴人亦不爭執於上
    揭時地與上訴人發生車禍事故之事實，堪信上訴人之上開主
    張為真實。
四、上訴人另主張：其因被上訴人之上開過失行為，除受有有頭
    部外傷、右顴骨骨折、腹部挫傷、內出血、腎臟挫傷、左撓
    骨骨折、左中指裂傷、頸椎第4/5、第5/6椎間盤突出症候群
    、左側尺神經病灶等傷害外，並遺存右眼調解機能障害之複
    視徵狀，而受有減少勞動能力損害等語，則為被上訴人否認
    ，並以上揭情詞置辯，是上訴人之複視徵狀，與本件車禍事
    故間有無因果關係？是否造成上訴人減少勞動能力損害？上
    訴人得請求賠償之金額為何？核係本件訴訟首應審究之爭點
    。
五、查：
（一）被上訴人因本件車禍事故受有頭部外傷、右顴骨骨折、腹
      部挫傷、內出血、腎臟挫傷、左撓骨骨折、左中指裂傷、
      頸椎第4/5、第5/6椎間盤突出症候群、左側尺神經病灶等
      傷害，有台南市立醫院診斷證明書二紙（原審交附字卷第
      九、十頁）、財團法人台灣基督長老教會新樓醫院（下稱
      新樓醫院）診斷證明書（附於刑事警訊卷第十二頁）足參
      ，已如上述。
（二）上訴人於九十四年三月十一日至台南市立醫院眼科初診時
      ，主訴九十三年十一月車禍後開始出現複視，當時急診病
      歷（未會診眼科）有頸部外傷，可能造成複視。又依病歷
      記載，病人係於九十四年三月十一日至眼科初診，主訴向
      上看時有複視，檢查時向上看左眼眼位異常。複視成因很
      多，如散光、斜視、外傷、疾病等都會；車禍亦可能產生
      複視等節，有台南市立醫院九十五年一月二十六日南市醫
      字第０九五０００００五七號函、同年三月二十日南市醫
      字第０九五００００一六七號函存卷（原審南調字卷第二
      一頁、四三頁）可稽。
（三）再上訴人最早於九十三年十二月三日至新樓醫院骨科門診
      就醫時，並未提到眼睛症狀。於九十四年二月二日數次門
      診追蹤後，在整形外科門診，才有複視之症狀被提起，再
      由整型外科做診斷追蹤；在整形外科診治過程中，提到複
      視情形在受傷後發生。複視不一定由眼球肌力受損所致，
      有可能其他原因所致。雙眼肌肉移動自由仍可能有複視。
      複視之不適為對焦困難，是否對生活及工作影響，依病人
      的工作而定，通常正前方及向下看有複視，易造成不便等
      情，此亦有新樓醫院九十五年二月十日新樓歷字第０九五
      ０一０三號函、九十五年五月十一日新樓歷字第０九五０
      三一一號函（原審南調字卷第二七頁、一０二頁）在卷足
      憑。
（四）又，證人即新樓醫院醫師林義泰於原審審理時，以其醫學
      專業知識到場證述：「依病歷所載，上訴人受傷二個月才
      來求診，當時主訴為複視，臉頰有稍微受傷。電腦斷層掃
      描顯示曾有外力造成之顴骨骨折。複視是顴骨骨折後遺症
      之一；顴骨造成複視，是因為顴骨在眼窩下面有眼外肌，
      如果顴骨骨折卡到眼外肌或眼眶，眼眶的容積變大，會造
      成眼球肌肉運動受到影響，如果是輕微的複視，仍有可能
      自由活動。複視的不良影響，例如開車時會造成判斷上的
      失誤。」等語明確（原審南調字卷第一一九頁至第一二二
      頁）。
（五）至於本院囑託國立成功大學醫學院附設醫院（下稱成大醫
      院）鑑定上訴人眼睛結果：「(1)異常現象為：視野檢查右
      眼較差，以及複視檢查有輕微複視現象。(2)複視有可能是
      先天性斜視造成，但也可能是外傷（例如車禍）傷及眼窩
      或腦部所造成。支持複視和車禍有關論點為：醫理上而
      言，可能是外傷造成。上訴人主訴複視是車禍後才出現
      複視。依台南市立醫院九十五年五月三日神經科診斷證
      明，上訴人車禍後出現複視，追縱一年半以來症狀改善一
      半，若「症狀改善」確實，則極可能與車禍相關。(3)反對
      複視和車禍有關之論點是：車禍日期九十三年十一月二十
      一日，上訴人遲至九十四年三月十一日才在市立醫院眼科
      門診主訴複視，相差四個月。」乙節，則有成大醫院於九
      十六年三月二十三日，以成附醫眼字第０九六０００三八
      八０號函檢送「病患診療資料摘錄表」附卷（本審卷第九
      四、九五頁）可按。
（六）綜參上開各情：
    (1)上訴人於本件事故發生時，確受有顴骨骨折之傷害，因顴
      骨骨折卡到眼外肌或眼眶，眼眶的容積變大，眼球肌肉運
      動受影響，而有造成複視徵狀後遺症之可能性，既有醫學
      上之理論依據，則上訴人其後果真因此產生複視徵狀，屬
      於醫學上之合理推論，並非異數；對照上訴人於本件事故
      發生前並無複視徵狀，則上訴人主張其複視徵狀係因本件
      車禍事故以後造成者，亦與常理並未違背而堪採信。是上
      訴人並非先天性複視病患，且可排除散光、斜視、疾病等
      其他可能造成複視徵狀之成因，參以上訴人經由台南市立
      醫院診治後已改善一半等情以觀，成大醫院因而鑑定複視
      徵狀係由車禍造成者，核與情理亦無違背；此外鑑定機關
      成大醫院所為上開鑑定流程，並無明顯違背一般經驗與論
      理法則情形，其鑑定結果之專業判斷亦足堪信採。
    (2)基上，堪認造成上訴人眼球之複視徵狀，係其因本件車禍
      事故受有顴骨骨折之傷害，再因顴骨骨折卡到眼外肌或眼
      眶，而造成複視徵狀之後遺症者至明。是依上訴人遺存複
      視後遺症之上開前因後果觀之，本件被上訴人之過失不法
      侵害行為，致上訴人受有顴骨骨折之傷害，而造成複視徵
      狀之後遺症，足信苟無被上訴人之不法侵害行為在先，上
      訴人即無罹患複視徵狀之後遺症之可能，亦即被上訴人所
      為不法侵害行為，造成在同一環境（顴骨骨折），均有發
      生同一結果（複視徵狀之後遺症）之可能性；堪認被上訴
      人之行為，與上訴人罹患複視徵狀之後遺症間，即有相當
      因果關係至明。被上訴人抗辯：上訴人所患複視徵狀與車
      禍事故間並無相當因果關係云云；委不足採。
六、按因故意或過失，不法侵害他人之權利者，負損害賠償責任
    。不法侵害他人之身體或健康者，對於被害人因此喪失或減
    少勞動能力或增加生活上之需要時，應負損害賠償責任。本
    件被上訴人駕駛自小客車行經系爭交岔路口左轉彎時，未讓
    直行車先行，致撞及騎乘機車行經交岔路口，亦疏未注意車
    前狀況，隨時採取必要安全措施之上訴人，上訴人因而受有
    頭部外傷、右顴骨骨折、腹部挫傷、內出血、腎臟挫傷、左
    撓骨骨折、複視、左中指裂傷、頸椎第4/5、第5/6椎間盤突
    出症候群、左側尺神經病灶等傷害，並遺存複視徵狀之後遺
    症，兩者間復有相當因果關係；上訴人主張被上訴人過失不
    法侵害伊之身體及財產法益，致伊受有損害，應負損害賠償
    責任者，核無不合；又，兩造對於原審就上訴人請求醫療費
    、交通費、工作損失、醫療器材費、機車修理費、看護費、
    精神慰撫金等損害金額之審酌並未爭執，僅爭執上訴人得否
    請求賠償減少勞動能力損害部分，爰僅就此部分審酌如後：
  (1)按當事人已證明受有損害而不能證明其數額或證明顯有重大
    困難者，法院應審酌一切情況，依所得心證定其數額，民事
    訴訟法第二百二十二條第二項定有明文；又身體或健康受侵
    害，而減少勞動能力者，其減少及殘存勞動能力之價值，不
    能以現有之收入為準，蓋現有收入每因特殊因素之存在而與
    實際所餘勞動能力不能相符，現有收入高者，一旦喪失其職
    位，未必能自他處獲得同一待遇，故所謂減少及殘存勞動能
    力之價值，應以其能力在通常情形下可能取得之收入為標準
    （最高法院六十一年度台上字第一九八七號判例參照）；上
    訴人因本件車禍事故，受有右顴骨骨折之傷害，致遺存複視
    徵狀之後遺症；參以「上訴人車禍至今已二年以上，依醫理
    判斷，殘餘之複視自行恢復之機會極微小，也不易以手術矯
    正輕微複視，或可嘗試配鏡改善。依目前輕微複視現象，應
    會影響上訴人之生活和勞動能力，但由於複視程度輕微，影
    響也有限，勞動能力不致喪失，影響之比例端視其工作性質
    而定。若是依賴視力之精細工作，則影響較大，看不精細而
    容易疲勞，另外勞動能力之影響必須考慮上訴人現在有否其
    他車禍後遺症而定，影響之比例不易量化」乙節，並經本院
    囑託成大醫院鑑定明確，有成大醫院檢送上揭卷附之「病患
    診療資料摘錄表」（本審卷第九四、九五頁）可參；則上訴
    人據此請求被上訴人賠償減少勞動能力之損失者，要無不合
    。
  (2)又勞工保險條例第五十三條所附「勞工保險殘廢給付標準表
    」第二十六項之第十三級殘廢等級，係指「一眼眼球遺存顯
    著調節機能障害或運動障害」而言，參照其「附註」欄並說
    明：「一眼球遺存顯著調解機能障害」係調節力減退二分之
    一以上者。．．．。三由於眼肌內麻痺，正面視發生複視，
    以致兩眼視引起高度頭痛、眩暈，於日常生活與作業，有顯
    著障害者，準用第十三級。」；本件上訴人因車禍事故受傷
    ，遺存複視之後遺症，係被上訴人過失不法侵害行為所造成
    ，且殘餘之複視自行恢復之機會極微小，又不易以手術矯正
    輕微複視，可嘗試配鏡改善者，固如上述，然參照成大醫院
    上開鑑定：「目前輕微複視現象，會影響上訴人之生活和勞
    動能力，但由於複視程度輕微，影響也有限。」乙節，堪認
    尚未達「【顯著障害】程度亦明。上訴人於本院審理時，主
    張被上訴人應比照「勞工保險殘廢給付標準表」第二十六項
    之殘廢等級，並按十分之七之過失比例賠償六十七萬四千三
    百三十八元（本審卷第一六四頁））云云，即無足採。
  (3)惟上訴人確因本件車禍事故受傷，而遺存複視徵狀之後遺症
    ，且殘餘之複視自行恢復之機會極微小，不易以手術矯正輕
    微複視，並影響及於上訴人之生活和勞動能力，已如上述；
    是上訴人確因上揭輕微複視徵狀造成生活不便，且其影響已
    達勞動能力之減少程度，堪認上訴人確因此而受有減少勞動
    能力之損害者亦明；則本件上訴人確已受有減少勞動能力之
    損害，若因無法證明其損害額，而受不利益者，亦非事理之
    平。本院參酌民事訴訟法第二百二十二條第二項規定之立法
    意旨，認上訴人確因罹患複視徵狀而減少勞動能力，雖因情
    節輕微而無法量化，無法比照上揭「勞工保險殘廢給付標準
    表」所示殘廢等級，明確請求按殘廢比例計算其損害額，然
    上揭殘廢給付標準表原非對於所有被害人均可一體適用，仍
    應斟酌被害人之職業、智能、性向、年齡、再教育等因素加
    以適當調整；簡言之，本件並無絕對需援引適用上開標準表
    之必然性。此外，上訴人係從事於電子公司之作業員乙情，
    為兩造不爭執之事實，則上訴人既係從事較精細工作，所患
    複視徵狀而造成其工作及生活上之不便，直接影響其工作可
    否順利完成，苟上訴人因此而工作不力，一旦喪失其職位，
    衡情亦未必能自他處獲得同一待遇；並對照上訴人係七十年
    三月二十四日出生，距法定退休年限尚有三十二年等一切情
    狀，認上訴人請求減少及殘存勞動能力之價值，於證明上雖
    確有重大困難，惟本院審酌上開情狀綜合研判，以上訴人請
    求賠償額在二十萬元範圍內，應足彌補其迄至退休之日止，
    所減少及殘存勞動能力之價值損害；逾此，則嫌過高而不應
    准許。
七、末按損害之發生或擴大，被害人與有過失者，法院得減輕賠
    償金額或免除之，民法第二百十七條第一項定有明文。本件
    事故之發生，係因被上訴人駕駛自小客車駛至交岔路口左轉
    彎時，未讓直行車先行，上訴人騎乘機車亦疏未注意車前狀
    況，並隨時採取必要安全措施致釀事端。兩造之上開過失行
    為均係本件車禍事故發生之共同原因，應由上訴人負十分之
    三，被上訴人負十分之七之過失責任，已如上述；爰依法減
    輕被上訴人負擔之損害賠償金額十分之三。則被上訴人應賠
    償上訴人金額為十四萬元（計算公式：200,000元×7/10＝
    140,000元）。
八、綜上，上訴人本於侵權行為損害賠償請求權，請求被上訴人
    再給付十四萬元，及自原審刑事附帶民事起訴狀繕本送達被
    上訴人以代催告之翌日，即九十四年九月二十二日起（送達
    證明存於原審交附字卷第七頁）至清償日止，依週年利率百
    分之五計算之利息之範圍內（原審判決被上訴人應給付上訴
    人十一萬三千九百二十八元本息部分，未據被上訴人聲明不
    服），於法尚無不合，應予准許，超過上開部分之請求，即
    非有據，不予准許。就上開應准許部分，原審未遑詳察，遽
    為上訴人敗訴之判決，自有可議，上訴意旨指摘原判決不當
    ，求予廢棄改判，為有理由，爰由本院予以廢棄改判如主文
    第二項所示；至於上訴人之請求不應准許部分，原判決為其
    敗訴之判決，及駁回該部分假執行之聲請，經核於法並無不
    合，上訴意旨求予廢棄改判，為無理由，應駁回其上訴。
九、本件事證已臻明確，兩造其餘攻擊方法，不影響本件判決結
    果，爰不一一論述，併此敘明。
十、據上論結，本件上訴為一部有理由，一部無理由，依民事訴
    訟法第四百五十條、第四百四十九條第一項、第七十九條，
    判決如主文。
中　　華　　民　　國　　96　　年　　9　　月　　11   　日
                    民事第三庭
                                審判長法　官  陳  光  秀
　　　　　　　　　　　      　　　　　法　官  曾  平  杉
　　　　　　　　　　　      　　　　　法　官  李  文  賢
上為正本係照原本作成。
不得上訴。
中　　華　　民　　國　　96　　年　　9　　月　　12   　日
                                      書記官　劉  清  洪
